【裁判字號】    99,上,103
【裁判日期】    990817
【裁判案由】    返還房屋借貸款
【裁判全文】
臺灣高等法院臺中分院民事判決  99年度上字第103號
上  訴  人  甲○○
被  上訴人  乙○○
上列當事人間請求返還房屋借貸款事件，上訴人對於中華民國99
年1月29日臺灣彰化地方法院98年度訴字第627號第一審判決提起
上訴，並為訴之減縮，本院於99年8月3日言詞辯論終結，判決如
下：
    主  文
原判決關於駁回上訴人後開第二項之訴及訴訟費用之裁判均廢棄
。
上開廢棄部分，被上訴人應給付上訴人新台幣捌拾柒萬貳仟玖佰
柒拾柒元，及自民國九十八年六月六日起，至清償日止，按週年
利率百分之五計算之利息。
其餘上訴駁回。
第一、二審訴訟費用由被上訴人負擔新台幣貳萬仟佰元，餘
由上訴人負擔。
    事實及理由
一、按在第二審為訴之變更或追加，非經他造同意不得為之。但
    擴張或減縮應受判決事項之聲明者，不在此限，此觀民事訴
    訟法第446條第1項準用第255條第1項第3款自明。上訴人之
    上訴聲明原為請求被上訴人應給付上訴人新臺幣（下同）1,
    757,213元暨百分之六遲延利息。嗣變更上訴聲明為被上訴
    人應給付上訴人1,746,389元暨法定遲延利息（見本院卷第
    28頁），並追加依民法第749條規定為請求，其基礎事實同
    一，核分屬減縮應受判決事項之聲明及訴之追加，被上訴人
    亦無異議，而為本案之言詞辯論，依法應予准許，合先敘明
    。
二、上訴人起訴主張：兩造原本為夫妻關係，但於民國（下同）
    96年1月8日已協議離婚，離婚前，被上訴人於95年11月中旬
    以上訴人為連帶保證人，並以上訴人所有，作為住居之臺中
    市○○○○街23號5樓之房地設定抵押，向台中商業銀行股
    份有限公司（下稱台中商銀）借款新台幣（下同）167萬元
    ，約定借款期間自95年11月20日起至110年11月20日止，並
    按月攤還本息（下稱系爭貸款）。詎被上訴人並無依約清償
   ，且對銀行之催討均置之不理，銀行轉而向上訴人催討，並
    準備拍賣上開房地，上訴人為保全所居住之房屋，只好籌措
    資金替被上訴人先行墊還系爭貸款之本息共計1,757,213元
    ，爰依民法第281條規定，求為判命被上訴人應給付1,757,2
    13元及自95年12月12日起至清償日止按週年利率百分之6計
    算之利息。原審判決駁回其訴，上訴人提起上訴，上訴聲明
    ：(一)原判決廢棄；(二)被上訴人應給付上訴人1,746,389元並
    自起訴狀繕本送達翌日起按年息百分之五計算之利息。
三、被上訴人則以：被上訴人本身係受害者，本案債權根本不存
    在，因當初房子係上訴人名下積欠匯豐銀行台中分行房貸，
    帳號000000000000，截至95年11月20日未還款共計1,656,19
    0元，而為了達成離婚前轉移財產債權及使離婚後財產個人
    歸屬個人之目的，離婚前一個多月上訴人即告訴被上訴人，
    系爭貸款利息較為便宜，可轉貸償還匯豐銀行上訴人所欠之
    貸款，隔日台中商銀行員即找被上訴人簽名對保，上訴人為
    連帶借款人，被上訴人當時不疑有他，一切貸款手續全由上
    訴人及台中商銀行員經手，完成轉帳及結清上訴人之房貸，
    系爭貸款被上訴人一毛錢也沒有拿，是上訴人的左手透過被
    上訴人轉給她自己的右手，上訴人向被上訴人追索系爭貸款
    ，然實際上上訴人已經提前於95年11月20日將該筆款項匯入
    她的匯豐銀行台中分行房貸還款專戶帳號000000000000了，
    所以本案債權根本不存在。且被上訴人於95年11月20日於台
    中商業銀行開戶帳號000000000000是被盜開的，被上訴人本
    人並未到場開戶及簽章，亦未授權任何人代辦，當日帳戶內
    匯入及匯出金額被上訴人均不知情，且取款條及匯款單皆非
    被上訴人筆跡，被上訴人亦未親自蓋章顯係被冒用陷害等語
    置辯。就上訴人之上訴，被上訴人答辯聲明：上訴駁回。
四、兩造不爭執之事項：
  (一)系爭貸款，係轉貸用以清償本為上訴人名義於匯豐銀行之前
    款。
  (二)兩造均於系爭貸款之借據上簽名、蓋章（原審卷第192頁背
    面，被上訴人對此處親簽並不爭執），借據上記載上訴人為
    連帶借款人，被上訴人為借款人。
  (三)系爭貸款，被上訴人曾清償第一期新台幣10,824元（本院卷
    第34頁上訴人準備書狀（二）），餘因上訴人恐前述供為抵
    押品之房地遭拍賣，而還清該債務1,745,953元。
五、法院得心證之理由
  (一)上訴人之角色在系爭貸款為連帶保證人或連帶借款人？被上
    訴人乙○○抗辯系爭貸款中之借款徵信書、放款開戶、提款
    單、匯款單等皆非被上訴人親填，且未授權任何人代辦，是
    以否認承擔全部之轉貸債務，甚而認本案債權根本不存在云
    云。惟查：
  1.被上訴人於台灣彰化地方法院99年1月15日言詞辯論程序中
    ，對於系爭貸款上之借據上簽名並不爭執，試問，若非願意
    承擔全部之轉貸債務，何以會在該借據上簽名？
  2.證人黃勝義在台灣彰化地方法院審理中，陳證伊在系爭抵押
    處一樓會客室與被上訴人對保，然後親眼看在場被上訴人簽
    名用印，此節為銀行放款程序必要之對保程序，且本件領款
    業已獲得清償，兩造訴訟結果對於證人並無利害關係，亦無
    偏頗必要，證人所言堪信為真正，是以被上訴人對此否認不
    可採信。
  3.再者，借據上第十條對於被上訴人願開立活期儲蓄存款部分
    ，有委託人即被上訴人之簽名蓋章，並經台中商銀行員核章
    為證，是以被上訴人就開戶部分沏詞辯稱非本人所為或授權
    ，全無憑且不合規定，而認本案債權不存在，所辯不足採。
  4.據台灣台中地方法院1182號卷附由上訴人所提出之借據記載
    ，其立約人為兩造向台中商銀借款167萬元，立約人等就本
    債務負連帶責任，借款人為被上訴人，而上訴人之資料部分
    ，印好的選項有二，其一係「□連帶保證人」，其二係「□
    連帶借款人」，而該借據乃勾選「□連帶借款人」此一選項
    。而由被上訴人在借款人處簽章，上訴人在連帶借款人處簽
    章，有借據可稽；再台中商銀所檢送之被上訴人個人授信申
    請書（見台灣彰化地方法院卷146頁），其申請人為被上訴
    人，上訴人亦勾選「□連帶借款人」此選項，並為兩造所不
    爭，堪認上訴人於該筆銀行貸款為連帶借款人無誤，為連帶
    債務灼然甚明。
  (二)按連帶債務人相互間，除法律另有規定或契約另有訂定外，
    應平均分擔義務。又連帶債務人中之一人，因清償、代物清
    償、提存、抵銷或混同，致他債務人同免責任者，得向他債
    務人請求償還各自分擔之部分，並自免責時起之利息。民法
    第280條前段、第281條第1項分別定有明文。查系爭貸款既
    為連帶債務，並由上訴人清償債務債務1,745,953元，使被
    上訴人同免責任，則上訴人自得請求被上訴人償還各自應平
    均分擔之部分即872,977元（（元以下四捨五入），超過部
    分為無理由，應予駁回。
  (三)雖被上訴人稱本件台中商銀借貸係償還上訴人匯豐銀行所積
    欠之貸款，與伊並無所涉，上訴人只是清償自己之欠款云云
    。惟查，被上訴人曾經於臺灣臺中地方法院98年度中簡字第
    1802號民事答辯(一)狀（98年7月29日）中第二段陳稱：「被
    告（即被上訴人）多年長期投資股票，因為在公家上班，所
    有股票投資皆在前妻（即上訴人）玉山銀行帳號0000000000
    000名下執行，且因長期丙種融資以致虧損甚劇，及多家銀
    行的信貸及信用卡債等，故長期向另一被告李婉蕊借款等語
    。」比對上訴人主張之被上訴人向銀行從91年間開始之借貸
    流程並從中拿走貳佰多萬元（原審卷第26頁及第30頁至33頁
    ）及資金需求，自可信上訴人上開主張為真實，向銀行的貸
    款係為彌補股市中之虧損，則上訴人原本向匯豐銀行所貸之
    金額，而後向台中商銀轉貸則難謂與被上訴人無關。
  (四)至於上訴人追加主張基於民法第749條請求給付代償之金額
    云云，惟民法第749條係規定保證人向債權人為清償後，債
    權人對於主債務人之債權，於其清償之限度內，移轉與保證
    人，於保證人與主債務人間始有適用，非屬此種關係自無適
    用之餘地，查兩造均屬於系爭貸款之連帶債務人，並非保證
    人，已如前述，則上訴人本於民法第749條向被上訴人請求
    給付，即無理由，應予駁回。
六、從而，上訴人依據民法第280條、281條之規定，請求上訴人
    給付872,977元及自起訴狀繕本送達翌日即98年6月6日起至
    清償日止，按法定遲延利息計算之利息，為有理由，應予准
    許，逾此所為請求，為無理由。原審就上開應准許部分，為
    上訴敗訴之判決，尚有未洽，上訴意旨求予廢棄改判，為有
    理由，爰由本院予以廢棄改判如主文第二項所示。至於上訴
    人之請求不應准許部分，原判決為上訴人敗訴之判決，經核
    於法並無不合，上訴意旨求予廢棄改判，為無理由，應駁回
    其上訴。
七、兩造其餘攻擊、防禦方法及提出之證據，經本院審酌後，認
    於判決結果無礙，爰不一一論述。
八、據上論結，本件上訴為一部有理由，一部無理由，依民事訴
    訟法第450條、第449條第1項、第79條但書，判決如主文。
中    華    民    國    99    年    8     月    17    日
                民事第五庭    審判長法  官  童有德
                                    法  官  古金男
                                    法  官  鄭金龍
以上正本係照原本作成。
兩造均不得上訴。
                                    書記官  姚錫鈞
中    華    民    國    99    年    8     月    17    日
                                                      Ｖ

司法院資訊處製作；財團法人民間司法改革基金會備份。
